【裁判字號】    97,訴,1557
【裁判日期】    970611
【裁判案由】    強盜
【裁判全文】
臺灣臺中地方法院刑事判決              97年度訴字第1557號
公  訴  人  臺灣臺中地方法院檢察署檢察官
被      告  丙○○
選任辯護人  張崇哲律師
            鄭弘明律師
上列被告因強盜案件，經檢察官提起公訴（九十六年度偵字第二
七五二三號），本院判決如下：
    主  文
丙○○竊盜，未遂，處有期徒刑月，如易科罰金，以新台幣壹
仟元折算壹日；又傷害人之身體，處有期徒刑月，如易科罰金
，以新台幣壹仟元折算壹日。應執行有期徒刑伍月，如易科罰金
，以新台幣壹仟元折算壹日。
    事  實
一、丙○○於民國九十六年十一月十一日凌晨四時十分許，在臺
    中縣南屯區○○路四一號「犁站PUB」二樓，因與友人酒敘
    後，略有酒意而欲至陽台稍事休息時，途經陽台出口旁之沙
    發區，適見PUB客人丁○○因疑似酒醉而意識不清，獨自一
    人躺臥於該區之沙發椅上，且手上掛戴有A.Lange&Sohne品
    牌手錶一只，乃認有機可乘，遂基於意圖為自己不法所有之
    竊盜犯意，先趨前假意詢問丁○○之意識狀況而為試探，隨
    即著手欲將該只手錶拔下而竊取之。丙○○於倉促間因碰觸
    到丁○○之手腕，旋為丁○○所察覺而出手揮舞阻止，致該
    只手錶掉落於地上而未能為丙○○竊盜得手。丁○○隨即欲
    抓住丙○○質問詳情而不令其擅離，丙○○為圖逃脫，遂基
    於普通傷害之犯意，與丁○○在沙發區旁發生肢體之推擠拉
    扯與扭打，期間，丙○○並曾將丁○○壓制在地板上，致丁○○受有左肘、左前臂、右上臂、右前臂多處挫傷瘀血等傷
    害。丁○○因遭壓倒在地，為求反擊故，亦持桌上之酒瓶猛
    擊丙○○之頭部，丙○○隨即奮力掙脫丁○○之拉扯，於欲
    往「犁站PUB」一樓逃逸時，又遭PUB內姓名不詳之酒客毆打
    ，致丙○○同受有頭部外傷合併腦震盪、頭皮挫傷合併撕裂
    傷及臉部挫傷等傷害（丁○○此部分傷害犯嫌，業經檢察官
    以其符合刑法正當防衛之要件，依法不罰，而為不起訴處分
    確定）。嗣丙○○於「犁站PUB」之一樓出口處，終為PUB內
    之保全人員圍捕，並將之交由據報前來處理之員警處置，始
    由警進而查悉上情。
二、案經丁○○訴由臺中市警察局第四分局報請臺灣臺中地方法
    院檢察署檢察官偵查起訴。
    理  由
一、證據能力方面：
  (一)按被告以外之人於審判外之陳述，除法律有規定者外，不得
    作為證據，刑事訴訟法第一百五十九條第一項已定有明文，
    本件證人即被害人丁○○、「犁站PUB」之服務人員甲○○
    、戊○○先後於接受警詢及檢察官訊問時所為之證詞，均為
    被告以外之人於審判外之言詞陳述，依前開刑事訴訟法第一
    百五十九條第一項之規定，前開陳述原則上均不具證據能力
    ；惟其等已於本院九十七年五月二十八日審理時，基於證人
    地位、經合法具結、並在賦予被告及其選任辯護人對質詰問
    機會之情形下為證述，則證人丁○○、甲○○與戊○○等人
    之前開證述，即因渠等在本件公判庭至本院作證，而終局取
    得證據能力（未經證據使用禁止，且經過嚴格證明之調查程
    序）。
  (二)另依法院組織法第六十條及刑事訴訟法第二百二十八條至第
    二百三十一條之一規定，檢察官職司犯罪偵查權，其於偵查
    中為蒐集調查被告之犯罪證據而為偵查權之實施，除法有明
    文者外，本不拘一定之形式，關於訊問證人，法亦無明文必
    須使被告在場並使其有詰問之機會，其在尚不知被告為何人
    之偵查階段，益無使被告在場並賦予詰問證人之可能；況刑
    事訴訟法採證據裁判主義，所有供證明犯罪所用證據，均須
    於審判中踐行調查（包含證人之交互詰問）、辯論程序，始
    得採為斷罪之資料，亦不致有侵犯法律對被告人權保障之虞
    。是刑事訴訟法所規定傳聞法則之例外，其中就被告以外之
    人於偵查中向檢察官所為之陳述，因檢察官代表國家偵查犯
    罪時，原則上當能遵守法定程序，被告以外之人如有具結能
    力，並經依法具結以擔保其係據實陳述者，依第一百五十九
    條之一第二項規定「除顯有不可信之情況者外」，仍得為證
    據（最高法院九十三年度台上字第九六號判決要旨參照）；
    又證人於檢察官偵查中所為之陳述，審酌該陳述作成之客觀
    條件及環境，認其心理狀態健全，並無受到脅迫、利誘或詐
    欺，自非顯有不可信之情形，依刑事訴訟法第一百五十九條
    之一第二項之規定，亦得為證據（最高法院九十五年度台上
    字第九三四號判決要旨參照）。查本件證人己○○於檢察官
    偵查中之證詞，業經具結，且在檢察官訊問過程中應答無誤
    ，足見其並無受到脅迫、利誘或詐欺之情形，是證人己○○
    於檢察官偵查中具結所為之證詞，非顯有不可信之情形，亦
    得為本件之論據。
二、訊據被告丙○○固坦認確有於前揭時間，在「犁站PUB」沙
    發區內，趨前詢問證人丁○○之身體狀況，並出手攙扶證人
    丁○○，嗣後並與之有肢體拉扯扭打之情事，惟矢口否認有
    何竊盜或傷害之犯行，辯稱：伊並沒有要偷竊丁○○的手錶
    ，伊是看到丁○○癱倒在沙發上，且身旁無人照護，基於好
    意，始上前詢問丁○○是否需要幫助，並出手攙扶丁○○，
    卻遭丁○○誤會伊偷竊手錶，伊才與丁○○相互推擠拉扯，
    伊絕無偷竊或傷害之意思云云。惟查：
  (一)證人丁○○已於警詢、偵查及本院審理時到庭具結均證稱：
    案發當日伊飲酒後在「犁站PUB」二樓之沙發區休息聽音樂
    ，丙○○突然跑過來坐在伊旁邊，左手環繞著伊頸部，右手
    則碰觸伊手腕，並對著伊耳朵嘟嚷著不曉得在講什麼，伊沒
    有理會。過一會兒，伊察覺丙○○在拔取伊手錶，驚覺不對
    勁，乃順勢揮臂，手錶因此掉在一旁。伊隨即揪住丙○○之
    衣服，質問為何要拔取伊手錶，並與丙○○發生扭打，後丙○○反擊，並將伊壓在地上，伊情急之下，即順手持桌上之
    酒瓶往丙○○頭部砸落，丙○○當場血流滿面，遂掙脫伊拉
    扯，往PUB一樓逃逸，期間丙○○還有被PUB內之不詳酒客毆
    打，後來是PUB內之保全及服務人員在一樓攔住丙○○，並
    送警究辦，才未讓丙○○逃脫等語綦詳（見警卷第七頁至第
    八頁，偵查卷第一三頁至第一五頁、第二六頁，本院卷第四
    一頁至第四五頁），核與證人甲○○、戊○○咸於偵查及本
    院審理時作證稱：伊等在案發時，有目擊丁○○與丙○○發
    生扭打，並看到丙○○有將丁○○壓制在地上。後來有聽到
    丁○○說手錶被搶走（本院按：證人所述「被搶走」等語，
    僅係渠等對所目擊現場情事之描述言詞，至於此等舉措是否
    即構成刑法之「強盜」、「搶奪」或「竊盜」等犯罪，則需
    由法院為構成要件之涵攝後予以認定，與證人之敘述之言詞
    並未必然相關，詳後述），而丙○○本來試圖逃脫，也被店
    內之保全及外場服務人員攔下。丙○○在與丁○○扭打後，
    頭上、衣服都留有血跡。丁○○則沒有明顯受傷等語（見偵
    查卷第二二頁至第二四頁，本院卷第四五頁至第四八頁反面
    ）；暨證人己○○於檢察官訊問時結證陳稱：伊在「犁站
    PUB 」內擔任外場服務生工作，案發當日丁○○有到店裡消
    費，並於飲酒後躺在沙發上休息。後來伊就看到丙○○走到
    丁○○旁邊，並靠近丁○○講話，但丁○○好像沒有醒來與
    丙○○對話。突然間伊就發現丙○○與丁○○在沙發區旁扭
    打，且丙○○將丁○○壓倒在地上。之後伊才知道二人是因
    丙○○拔取丁○○手錶之事打架，丙○○頭上有流血，丁○○則無明顯外傷等語（見偵查卷第二一頁至第二四頁）均大
    致相符；以證人丁○○與被告丙○○素昧平生，復無怨隙，
    其應無可能甘冒刑法誣告及偽證罪追訴處罰之危險，故意捏
    造事實，作證誣指被告有為擅自欲行拔取其腕錶犯行之理；
    且證人丁○○、甲○○、戊○○及己○○前揭所為證詞，核
    之既無任何違反經驗或論理法則而有唐突齟齬之處，且互核
    大致合致，衡酌即咸屬可信。另本件復有贓物認領保管單一
    紙、被告所擬竊取之手錶照片四張、證人丁○○與被告發生
    肢體扭打，遭被告壓制在地後，而受有左肘、左前臂、右上
    臂、右前臂多處挫傷瘀血等傷害之林新醫院診斷證明書（乙
    種）一張與員警查獲後在現場所拍攝之相片四張、所繪製之
    現場圖二紙等件得以佐證證人丁○○上開指述之真實性（見
    警卷第一八頁至第二０頁、第二二頁至第二五頁），而被告
    亦不否認確有於前開時日，在案發現場趨前詢問並攙扶證人
    丁○○，嗣後並與之有肢體拉扯，致證人丁○○受有傷害之
    情事，足認證人丁○○於本件所指前揭被害情節等詞，並非
    虛妄，而得予採認。
  (二)被告丙○○雖以前揭情詞置辯；惟本件案發地點「犁站PUB
    」為臺中市著名之夜店，每日至店內飲酒尋歡之酒客何其之
    多，飲醉後即在店內尋覓地點（或吧台旁座椅、或沙發上）
    稍事休息亦所在多有，證人丁○○於案發當日平靜躺臥於沙
    發區上休憩，既無劇烈為嘔吐，自外表觀之復無任何身體不
    適、哀痛呻吟之景象，以一知名夜店之場所而言，其靜臥於
    沙發上酣憩之舉措應屬普遍之現象，殊無任何唐突之可言，
    是被告若非蓄意為竊取證人丁○○之手錶，何以有刻意接近
    證人丁○○，並藉詞詢問其身體狀況之舉，衡之即與常情未
    相吻合。且若依被告所辯其趨近係單純欲詢問證人丁○○身
    體狀況，則衡情應僅只於口頭詢問，待證人丁○○有進一部
    尋求援助之要求，始施以援手即可，其何以在證人丁○○未
    要求其幫助坐立之前，即主動碰觸攙扶證人丁○○，而為此
    突兀之舉，依此亦難盡信其所辯為真實。另自證人丁○○所
    配戴而為本件竊盜標的腕表之外觀觀之，其所搭配者係穿洞
    式錶帶，若非被告確已著手行竊，並將該錶帶穿鑿之刺針鬆
    脫於錶帶上之穿孔外，必然不至於一經證人丁○○之揮舞手
    臂，即導致該手錶輕易脫落於地上。又證人丁○○與被告既
    未相熟識，互無瓜葛，業如前述，則證人丁○○倘非確係察
    覺被告有竊取其腕上手錶之舉措，何以其後執意不讓被告任
    意離去，且有後續之肢體拉扯，致雙方同受有身體上之傷害
    ，足徵被告確係為圖自己不法所有而欲行竊取證人丁○○掛
    戴於腕上之手錶，並因遭察覺後，為脫免逮捕所生之肢體拉
    扯而衍生後續傷害之情事，咸已堪憑認。至被告之選任辯護
    人雖聲請傳喚證人即案發時與被告偕同至該「犁站PUB」之
    友人陳又仁到庭，旨欲證明被告確係出於善意始趨前關心詢
    問證人丁○○情況之事實；惟被告於警詢時即曾供陳：與伊
    共同前往「犁站PUB」消費之同學於案發當時剛好去上廁所
    ，所以並沒有看到伊去攙扶丁○○之情形等語甚明（見警卷
    第五頁），證人陳又仁既因如廁而未能目擊現場景況，就本
    件被告趨近證人丁○○之緣由若何當未能詳悉，是被告選任
    辯護人此部分所請核無必要，應併予敘明。
  (三)綜此，被告丙○○上開所辯，無非事後脫飾卸責之語，不足
    採信。是本件事證至臻明確，被告竊盜、傷害犯行，均洵堪
    認定。
三、核被告丙○○所為：
  (一)查被告丙○○已著手為前述竊取手錶之行為，惟未能偷竊得
    手即遭證人丁○○察覺而倉皇欲行逃逸，是核其此部分所為
    ，係犯刑法第三百二十條第三項、第一項之普通竊盜未遂罪
    。被告已著手於竊盜犯行之實施而未能得逞，為未遂犯，此
    部分應依刑法第二十五條第二項規定，減輕其刑。
  (二)又被告丙○○嗣後因欲脫免逮捕，而與證人丁○○有肢體上
    之推擠扭打，其為掙脫證人丁○○之拉扯，且將證人丁○○
    壓制在地，致證人丁○○之身體受有前揭傷害，核被告此部
    分所為，則係犯刑法第二百七十七條第一項之傷害罪。
  (三)另按刑法第三百二十條第一項竊盜罪之「竊取」行為，係指
    行為人以非暴力或和平之手段，違反持有人之意思，或未得
    持有人之同意，而取走其持有物；然刑法第三百二十五條第
    一項搶奪罪之「搶奪」行為概念內涵則為，行為人乘人不備
    之際，遽然為不法腕力之行使，致被害人不及抗拒，而對於
    被害人「緊密持有之物」強加奪取，是以搶奪罪行為人強取
    之物須與被害人在空間上具有「緊密持有關係」，致被害人
    存有更高風險，亦因此刑法立法者始會設計搶奪罪加重結果
    犯之特殊規定。經查，本件被告丙○○為前述拔取證人丁○○腕上手錶之犯行，係趁證人丁○○因酒醉而意識未甚清楚
    ，癱倒在PUB內沙發上休憩，而對其隨身配掛或攜帶之物品
    未能為緊密之持有且疏於注意之際，下手欲行取走該手錶，
    其既係以和平、非暴力之方式竊取，縱於竊取未能得手之際
    旋為證人丁○○所察覺，然被告既非對於證人丁○○「緊密
    持有」之物強加奪取，且證人丁○○亦於本院審理時證陳：
    伊揮拳掙扎都是在被告已將伊手錶卸下但尚未得手之後的事
    等語（見本院卷第四三頁反面），足徵被告在前階段之拔取
    手錶舉措並未對證人丁○○施加強制之不法腕力，此顯與刑
    法搶奪行為之概念有別，起訴書猶認被告此部分係犯刑法第
    三百二十五條第一項之搶奪罪，容有未洽；惟業經公訴檢察
    官於本院審理時當庭更正認被告此前階段之行為為「竊盜」
    ，本院就此部分不贅為起訴法條之變更，應併予敘明。
  (四)被告丙○○所犯上開竊盜及普通傷害二罪，犯意俱屬各別，
    行為且互殊，應予分論併罰。
四、公訴意旨雖認被告丙○○為前揭犯行後，於欲行逃離現場之
    際，為脫免逮捕，竟反手鉤住證人丁○○之脖子，將其壓制
    在地，且與證人丁○○發生扭打，而當場施以強暴，致證人
    丁○○受有上揭傷害，因認被告此部分之行為，依刑法第三
    百二十九條規定以強盜論，應論以同法第三百二十八條第一
    項之強盜罪嫌；然按刑法第三百二十九條準強盜罪之規定，
    將竊盜或搶奪之行為人為防護贓物、脫免逮捕或湮滅罪證而
    當場施強暴、脅迫之行為，視為施強暴、脅迫使人不能抗拒
    而取走財物之強盜行為，乃因準強盜罪之取財行為與施強暴
    、脅迫行為之因果順序，雖與強盜罪相反，卻有時空之緊密
    連接關係，以致竊盜或搶奪故意與施強暴、脅迫之故意，並
    非截然可分，而得以視為一複合之單一故意，亦即可認為此
    等行為人之主觀不法與強盜行為人之主觀不法幾無差異；復
    因取財行為與強暴、脅迫行為之因果順序縱使倒置，客觀上
    對於被害人或第三人所造成財產法益與人身法益之損害卻無
    二致，而具有得予以相同評價之客觀不法。故擬制為強盜行
    為之準強盜罪構成要件行為，雖未如刑法第三百二十八條強
    盜罪之規定，將實施強暴、脅迫所導致被害人或第三人不能
    抗拒之要件予以明文規定，惟必於竊盜或搶奪之際，當場實
    施之強暴、脅迫行為，已達使人難以抗拒之程度，其行為之
    客觀不法，方與強盜行為之客觀不法相當，而得與強盜罪同
    其法定刑。據此以觀，刑法第三百二十九條之規定，並未有
    擴大適用於竊盜或搶奪之際，僅屬當場虛張聲勢或與被害人
    或第三人有短暫輕微肢體衝突之情形（司法院大法官會議釋
    字第六三０號解釋之解釋文及理由書參照）。本件被告經證
    人丁○○察覺欲拔取手錶後，二人隨即發生肢體之拉扯扭打
    ，證人丁○○為求反擊故，亦曾持桌上之酒瓶猛擊被告之頭
    部，迨被告奮力掙脫與證人丁○○之拉扯後，於欲往「犁站
    PUB」一樓逃逸時，又遭PUB內不明之酒客毆打，致同受有頭
    部外傷合併腦震盪、頭皮挫傷合併撕裂傷及臉部挫傷等傷害
    ，嗣於「犁站PUB」之一樓出口處，終為PUB內之保全人員緝
    獲，此等情節除據被告供陳不諱外，亦經證人丁○○於本院
    結證屬實，已如前述，並有被告所提記載其傷勢狀況之林新
    醫院診斷證明書一紙存卷可稽（見偵查卷第三六頁），故以
    當時客觀情勢研判，證人丁○○方面應有相對人數較多及佔
    有PUB空間與脫逃路徑閉鎖致被告難以輕易逃逸等優勢地位
    ，被告僅圖逃離現場，而與證人丁○○有肢體之推擠拉扯，
    其徒手之反抗行為應未達到致使證人丁○○難以抗拒之程度
    ，已難逕以刑法之準強盜罪論處。且查被告因本件事發係受
    有頭部外傷合併腦震盪、頭皮挫傷合併撕裂傷及臉部挫傷等
    傷害，以其程度及範圍觀之，相較於證人丁○○所受左肘、
    左前臂、右上臂、右前臂多處挫傷瘀血等傷害，被告傷勢程
    度不可謂輕微。現行犯依法固屬人人均得加以逮捕；然依比
    例原則所示，仍不得逾越其必要之範圍。本件以被告所受傷
    勢嚴重之程度而論，證人丁○○與在場圍觀之不知名酒客分
    別因氣憤難當與不平之鳴而先後以酒瓶敲擊或徒手毆打被告
    之情，應甚為明顯，蓋以證人丁○○之體型及在場圍觀酒客
    、PUB內保全人員之人數優勢，欲逮捕堪稱瘦弱之被告應非
    難事，被告應不至於因遭緝捕而受有前述不輕之傷害。刑法
    準強盜罪原係欲規範竊盜行為完成後進一步之暴力手段，而
    以之與強盜罪為相同之非難評價，除其強脅程度依上所論述
    須達被害人難以抗拒之強度外，亦非於被告已受逾越法律比
    例原則限度之逮捕行為時，而仍要求被告有容忍之義務，或
    一經反抗掙脫，即因此須受準強盜罪刑之評價，此應非準強
    盜罪之規範意旨甚明。易言之，準強盜罪應係針對竊盜犯為
    達一定目的之強暴脅迫行為，如被害人已以優勢地位之武力
    相加，則被告除應構成其他強制或傷害等罪名外，應無準強
    盜罪之適用。準此，本件被告所為後階段行為，尚不能率以
    構成刑法之準強盜罪相繩。再按刑法第三百二十九條規定之
    準強盜罪，應屬單純之一罪，非屬結合二個以上獨立可以致
    罪之行為而成一體之結合犯（最高法院九十年度台上字第七
    ０八二號、九十二年度台上字第五０四一號判決要旨參照）
    ，故本件亦不得以被告前階段行為僅構成竊盜罪，而認與公
    訴人所指涉犯之準強盜罪具結合犯之實質上一罪關係，而就
    被訴準強盜罪部分不另為無罪之諭知；惟其社會基本事實既
    屬同一，爰依法變更起訴法條。
五、爰審酌被告丙○○之素行，有臺灣高等法院被告全國前案紀
    錄表可查，其正值青壯，竟不思以正當途徑獲取財物，僅為
    貪圖不法小利即心存僥倖而竊取他人財物，侵害他人之財產
    權益，且其恣意行竊，亦缺乏對他人財產權應予尊重之觀念
    ；另其行竊遭察覺後，不知即時反省悔悟，竟於扭打間復對
    證人丁○○為傷害之暴行，亦漠視他人之身體尊嚴；兼衡酌
    被告犯罪之手段、所竊取之財物價值，但該手錶一只，業已
    由員警發交證人丁○○領回，有前開贓物認領保管單可稽，
    暨證人丁○○所受傷勢程度未臻至重，被告犯後猶飾詞狡辯
    ，缺乏對自己犯行悔過之具體表現之犯罪後態度等一切情狀
    ，分別量處如主文所示之刑，並定應執行之刑及均諭知易科
    罰金之折算標準。
據上論斷，應依刑事訴訟法第二百九十九條第一項前段、第三百
條，刑法第三百二十條第三項、第一項、第二百七十七條第一項
、第二十五條第二項、第五十一條第五款、第四十一條第一項前
段、第二項，刑法施行法第一條之一第一項、第二項前段，判決
如主文。
本案經檢察官乙○○到庭執行職務。
中    華    民    國    97    年    6     月    11    日
                  刑事第三庭  審判長法  官  賴恭利
                                    法  官  黃松竹
                                    法  官  陳思成
上正本證明與原本無異。
如不服本判決，應於收受送達後10日內向本院提出上訴書狀（應
敘述具體理由並附繕本）。
上訴書狀如未敘述理由，應於上訴期間屆滿後20日內補提理由書
於本院。
                                    書記官  吳詩琳
中    華    民    國    97    年    6     月    11    日
附錄論罪科刑法條
刑法第三百二十條第一項
意圖為自己或第三人不法之所有，而竊取他人之動產者，為竊盜
罪，處五年以下有期徒刑、拘役或五百元以下罰金。
刑法第二百七十七條第一項：
傷害人之身體或健康者，處三年以下有期徒刑、拘役或一千元以
下罰金。


司法院資訊處製作；財團法人民間司法改革基金會備份。
